ACORDAO-COMPLETO-2344433

ACÓRDÃO 2298/2019 ATA 8/2019 - SEGUNDA CÂMARA

VISTA, relatada e discutida esta tomada de contas especial, instaurada pelo Fundo Nacional de Desenvolvimento da Educação em razão da aplicação irregular de recursos do Programa Nacional de Apoio ao Transporte do Escolar no ano de 2011.
ACORDAM os ministros do Tribunal de Contas da União, reunidos em sessão da 2ª Câmara, ante as razões expostas pela relatora, e com fundamento nos arts. 1º, inciso I, 12, § 3º, 16, inciso III, alíneas “b” e “c”, 19, 23, inciso III, 26, 28, incisos I e II, 57 da Lei 8.443/1992 c/c os arts. 1º, inciso I, 209, incisos I e II, 210, 214, inciso III, alínea “a”, e 215 a 217 do Regimento Interno do TCU, em:
9.1. considerar revel, para todos os efeitos, Valmim Soares de Campos, dando-se prosseguimento ao processo;
9.2. julgar irregulares as contas de Valmim Soares de Campos, condenando-o ao recolhimento aos cofres do Fundo Nacional de Desenvolvimento da Educação das quantias abaixo especificadas, atualizadas monetariamente e acrescidas de juros de mora das datas discriminadas até a data do pagamento:
	Extrato Bancário

	Data
	Valor (R$) 

	7/4/2011
	22.500,00

	10/6/2011
	22.600,00

	21/7/2011
	4.200,00

	9/9/2011
	1.500,00

	9/9/2011
	400,00

	12/9/2011
	5.286,50

	19/7/2011
	5.300,00

	11/11/2010
	20,85

	23/9/2011
	21,50

	13/10/2011
	21,50

9.3. aplicar-lhe multa de R$ 6.000,00 (seis mil reais) , a ser recolhida aos cofres do Tesouro Nacional, com atualização monetária, calculada da data deste acórdão até a data do pagamento, se este for efetuado após o vencimento do prazo abaixo estipulado;
9.4. fixar prazo de 15 (quinze) dias, a contar da notificação, para comprovação, perante o Tribunal, do recolhimento das dívidas acima imputadas;
9.5. autorizar a cobrança judicial das dívidas, caso não atendida a notificação;
9.6. autorizar o pagamento das dívidas em até 36 (trinta e seis) parcelas mensais consecutivas, caso venha a ser solicitado pelo responsável antes do envio do processo para cobrança judicial;
9.7. fixar o vencimento da primeira parcela em 15 (quinze) dias, a contar do recebimento da notificação, e o das demais a cada 30 (trinta) dias, com incidência dos respectivos encargos legais sobre o valor de cada parcela;
9.8. alertar ao responsável que a inadimplência de qualquer parcela acarretará vencimento antecipado do saldo devedor;
9.9. enviar cópia deste acórdão ao procurador-chefe da Procuradoria da República no Estado de Goiás, para as providências cabíveis, com base no art. 16, § 3º, da Lei 8.443/1992.

Tomada de Contas Especial instaurada pelo Fundo Nacional de Desenvolvimento da Educação em razão da aplicação irregular de recursos do Programa Nacional de Apoio ao Transporte do Escolar.

Segunda Câmara

Prefeitura Municipal de Flores de Goiás/GO.

3. Responsável: Valmim Soares de Campos (CPF XXX.571.161-XX).
3.1. Interessado: Fundo Nacional de Desenvolvimento da Educação (CNPJ 00.378.257/0001-81).

13.1. Ministros presentes: Augusto Nardes (na Presidência), Raimundo Carreiro e Ana Arraes (Relatora).
13.2. Ministros-Substitutos presentes: Marcos Bemquerer Costa e André Luís de Carvalho.

ANA ARRAES

Adoto como parte do relatório a instrução da Secretaria de Controle Externo de Tomada de Contas Especial - SecexTCE, a qual contou com a anuência de seus dirigentes (peças 14 a 16) , com os devidos ajustes de forma:
“INTRODUÇÃO
1.	Cuidam os autos de tomada de contas especial instaurada pelo Fundo Nacional de Desenvolvimento da Educação (FNDE) , em desfavor do Sr. Valmim Soares de Campos, ex-Prefeito (Gestão 2009-2012) , em razão da impugnação parcial dos recursos repassados ao Município de Flores de Goiás/GO, à conta do Programa Nacional de Apoio ao Transporte Escolar (Pnate) , nos exercícios de 2009 e 2011, normatizado pelas Resoluções CD/FNDE 14, de 8/4/2009 e 12, de 17/3/2011. 
HISTÓRICO
2.	Para a execução do Pnate, o FNDE repassou à Prefeitura Municipal de Flores de Goiás/GO, nos exercícios de 2009 e 2011, respectivamente, a importância total de R$ 66.597,65 e 203.370,92 conforme as Ordens Bancárias acostadas à peça 3, p. 53-55.
EXAME TÉCNICO
3.	Em cumprimento ao Despacho do Secretário (peça 10) , tendo em vista a delegação de competência (Portaria-MIN-AA Nº 1, de 21/7/2014) , foi promovida a citação do Sr. Valmim Soares de Campos, mediante o Ofícios 540-TCU/Secex-TCE (peça 11) , de 9/7/2018, recebido conforme AR, de 18/7/2018 (peça 12) .
3.1.	A citação do Sr. Valmim Soares de Campos foi realizada por meio do Ofício 540-TCU/Secex-TCE (peça 11) , de 9/7/2018, com ciência em 18/7/2018, conforme aviso de recebimento inserido à peça 12. Em que pese o referido aviso de recebimento ter sido assinado por pessoa estranha aos autos, esse fato, por si só, não invalida a notificação dirigida ao responsável, uma vez que o artigo 179, inciso II, do RI/TCU estabelece que as comunicações processuais far-se-ão mediante carta registrada, com aviso de recebimento que comprove a entrega no endereço do destinatário. ‘É prescindível a entrega pessoal das comunicações pelo TCU, razão pela qual não há necessidade de que o aviso de recebimento seja assinado pelo próprio destinatário. Entregando-se a correspondência no endereço correto do destinatário, presume-se o recebimento da citação. (Acórdão 1019/2008-TCU-Plenário, Relator: BENJAMIN ZYMLER) ’.
3.2.	No caso concreto, considera-se como correto o endereço para onde foi enviado o ofício de citação da Unidade Técnica, conforme peça 11, pois é exatamente este o domicílio que consta da base de dados do sistema CPF da Receita Federal referente ao responsável Sr. Valmim Soares de Campos (peça 6) .
4.	Assim, transcorrido o prazo regimental fixado e mantendo-se inerte o aludido responsável, impõe-se que seja considerado revel, dando-se prosseguimento ao processo, de acordo com o art. 12, § 3º, da Lei 8.443/1992.
5.	Com vistas a se promover o necessário exame dos fatos e da responsabilidade do revel com base nos elementos contidos nos autos, visando a fundamentar adequadamente o encaminhamento proposto, no que tange ao responsável revel, inclusive, de modo a indicar se sua conduta enseja a aplicação de sanções, tem-se o seguinte:
5.1.	Irregularidade: não comprovação da boa e regular aplicação dos recursos públicos federais na execução do Pnate/2011 (ausência de comprovação de despesas realizadas, realização de despesas em desacordo com a legislação do Pnate e pagamentos de tarifas bancárias referentes a cheques devolvidos em desacordo com a Resolução CD/FNDE 12, de 17/3/2011) 
5.2.	Responsável: Valmim Soares de Campos (CPF XXX.571.161-XX) , ex-Prefeito de Flores de Goiás/GO (Gestão 2009-2012) ; 
5.3.	Conduta: omitir-se em comprovar despesas realizadas, realizar despesas em desacordo com a legislação do Pnate e realizar pagamentos de tarifas bancária referentes a devolução de cheques com recursos do Pnate/2011, contrariando a Resoluções CD/FNDE 12, de 17/3/2011;
5.4.	Nexo de causalidade: a não comprovação de despesas realizadas redundou na impossibilidade de verificar se os objetivos propostos pelo programa foram atingidos; Os pagamentos de despesas não permitidas e de tarifas bancárias referente a devolução de cheques redundou em afronta a legislação do Pnate e a Resolução CD/FNDE 12, de 17/3/2011;
5.5.	Culpabilidade: não é possível afirmar que houve boa-fé do responsável; é razoável afirmar que era possível ao responsável ter consciência da ilicitude dos atos que praticou; é razoável afirmar que era exigível do responsável conduta diversa daquela que ele adotou, consideradas as circunstâncias que o cercava, pois o responsável deveria atuar no exercício de suas missões públicas e na devida execução do objeto pactuado, obedecendo aos termos da Resolução CD/FNDE 12, de 17/3/2011 e legislação aplicável; em face do exposto, é de se concluir que a conduta do responsável é culpável, ou seja, reprovável, razão por que ele deve ser citado a fim de se avaliar se merece ser apenado com a aplicação de pena de multa
5.6.	Dispositivos violados: Constituição Federal art. 37, caput, c/c art. 70, parágrafo único; Decreto-Lei 200/1967, art. 93; Portaria Interministerial MP/MF/CGU 127/2008, Resolução CD/FNDE 14, de 8/4/2009, Resolução CD/FNDE 12, de 17/3/2011
CONCLUSÃO
6.	Diante da revelia do Sr. Valmim Soares de Campos (CPF XXX.571.161-XX) e inexistindo nos autos elementos que permitam concluir pela ocorrência de boa-fé ou de outros excludentes de culpabilidade em sua conduta, propõe-se que suas contas sejam julgadas irregulares, procedendo-se à sua condenação em débito, com a aplicação da multa prevista no art. 57 da Lei 8.443/1992.
PROPOSTA DE ENCAMINHAMENTO
7.	Diante do exposto, submetem-se os autos à consideração superior, propondo:
a) 	declarar a revelia do Sr. Valmim Soares de Campos (CPF XXX.571.161-XX) , nos termos do art. 12, § 3º, da Lei 8.443/1992;
b) 	com fundamento nos arts. 1º, inciso I, 16, inciso III, alínea ‘b’ e ‘c’, e §§ 1º e 2º da Lei 8.443/1992 c/c os arts. 19 e 23, inciso III, da mesma Lei, e com arts. 1º, inciso I, 209, incisos II e II, 210 e 214, inciso III, do Regimento Interno, que sejam julgadas irregulares as contas do Sr. Valmim Soares de Campos (CPF XXX.571.161-XX) , ex-Prefeito de Flores de Goiás/GO (Gestão 2009-2012) , e condená-lo ao pagamento da quantia a seguir especificada, com a fixação do prazo de quinze dias, a contar da notificação, para comprovar, perante o Tribunal (art. 214, inciso III, alínea ‘a’, do Regimento Interno) , o recolhimento da dívida aos cofres do Fundo Nacional de Desenvolvimento da Educação (FNDE) , atualizada monetariamente e acrescida dos juros de mora, calculados a partir das datas discriminadas, até a data do recolhimento, na forma prevista na legislação em vigor: 
b.1) 	Valor e data original do débito:
 
	Extrato Bancário

	Data
	Valor (R$) 

	7/4/2011
	22.500,00

	10/6/2011
	22.600,00

	21/7/2011
	4.200,00

	9/9/2011
	1.500,00

	9/9/2011
	400,00

	12/9/2011
	5.286,50

	19/7/2011
	5.300,00

	11/11/2010
	20,85

	23/9/2011
	21,50

	13/10/2011
	21,50

b.2) 	Valor do débito atualizado em 8/10/2018, com juros, (peça 13) : R$ 108.302,11 
c) 	aplicar ao Sr. Valmim Soares de Campos (CPF XXX.571.161-XX) a multa prevista no art. 57 da Lei 8.443/1992 c/c o art. 267 do Regimento Interno, com a fixação do prazo de quinze dias, a contar da notificação, para comprovar, perante o Tribunal (art. 214, inciso III, alínea ‘a’, do Regimento Interno) , o recolhimento da dívida aos cofres do Tesouro Nacional, atualizada monetariamente desde a data do acórdão que vier a ser proferido até a do efetivo recolhimento, se for paga após o vencimento, na forma da legislação em vigor;
d) 	autorizar, desde logo, nos termos do art. 28, inciso II, da Lei 8.443/1992, a cobrança judicial da dívida, caso não atendida a notificação;
e) 	encaminhar cópia da deliberação que vier a ser proferida, bem como do relatório e do voto que a fundamentarem, ao Procurador-Chefe da Procuradoria da República em Goiás, nos termos do § 3º do art. 16 da Lei 8.443/1992 c/c o § 7º do art. 209 do Regimento Interno do TCU, para adoção das medidas que entender cabíveis.”
O procurador Marinus Eduardo De Vries Marsico, representante do MPTCU que atuou nos autos, aquiesceu à proposta da SecexTCE, mas sugeriu um ajuste:
	“Sugerimos, tão-somente, que também conste no acordão a ser proferido a prévia autorização de parcelamento do débito, caso venha a ser requerido pelo responsável, na forma constante no art. 217 do RITCU. Essa é uma providência que tem sido adotada seguidamente pela Corte, em homenagem à racionalidade processual, conforme se observa, a título de exemplo, nos Acórdãos 2.266/18, 600/17, 2.059/16, 1.000/15 do Plenário, 434/18, 3.294/17, 8.973/16, 8.798/16 da 2ª Câmara, e 10.953/18, 2.182/17, 5.058/16 e 4.039/16 da 1ª Câmara.”
	É o relatório.

não há.

Procurador Marinus Eduardo De Vries Marsico.

TOMADA DE CONTAS ESPECIAL. APLICAÇÃO IRREGULAR DE RECURSOS DO FUNDO NACIONAL DE DESENVOLVIMENTO DA EDUCAÇÃO. REVELIA. CONTAS IRREGULARES. DÉBITO E MULTA.

TOMADA DE CONTAS ESPECIAL (TCE)

Secretaria de Controle Externo de Tomada de Contas Especial (SecexTCE).

Trata-se de tomada de contas especial instaurada pelo Fundo Nacional de Desenvolvimento da Educação - FNDE em desfavor de Valmim Soares de Campos, ex-prefeito de Flores de Goiás, GO, gestão 2009 a 2012, em razão da não comprovação da boa e regular aplicação de recursos públicos federais recebidos para a execução do Programa Nacional de Apoio ao Transporte do Escolar (Pnate) em 2011. 
No ano em questão, o valor total repassado à prefeitura foi de R$ 203.370,92. Entretanto, constatou-se o débito de R$ 61.850,35, decorrente da falta de comprovação de despesas (R$ 56.486,50) , da realização de despesa não contemplada na legislação do Pnate (R$ 5.300,00) e do pagamento decorrente de tarifas de devolução de cheques (R$ 63,85) .
Valmim Soares de Campos, regularmente citado, não apresentou suas alegações de defesa nem efetuou o recolhimento do débito indicado, o que caracterizou sua revelia, nos termos do art. 12, § 3º, da Lei 8.443/1992.
Como não há nos autos elementos que permitam concluir pela ocorrência de boa-fé ou de outros excludentes de responsabilidade, acato a proposta da Secretaria de Controle Externo de Tomada de Contas Especial, com o ajuste proposto pelo representante do Ministério Público junto ao TCU, procurador Marinus Eduardo De Vries Marsico, de julgar irregulares as contas do responsável, condenando-o ao pagamento do débito identificado e da multa prevista no art. 57 da Lei. 8.443/1992.
	Ante o exposto, VOTO por que seja aprovada a minuta de deliberação que submeto a este Colegiado.
TCU, Sala das Sessões Ministro Luciano Brandão Alves de Souza, em 26 de março de 2019.
ANA ARRAES 
Relatora